---
title: Innlevering 3
author: Innlevering 3 i Data Science 2021 - Maren Sognefest og Daniel Karstad
Affiliation: HVL
email: 152148@stud.hvl.no & 598289@stud.hvl.no
bibliography:
bib-humanities: true
nocite:
lang: no-NB
fontsize: 12pt
linestretch: 1.5
output:
  html_document:
    df_print: paged
  pdf_document: default
  word_document: default
  html_notebook: default
---

```{r setup}
library(gapminder)
# Trengs denne?
#library(rgr)
library(tidyverse)
library(lubridate)
```

# 1.

Filen ddf_concepts.csv inneholder forskjellig informasjon om de ulike variablene i datasettene.
Disse variablene omhandler mye forskjellig, blant annet hvor mange som har hiv, hvor mange som har mobiltelefon, hvor mange som har ulike typer kreft osv.

# 2.

Filen ddf--entities--geo--country.csv inneholder informasjon om alle verdens land.
Det er mye ulik informasjon, blant annet hvor mye befolkningen tjener, hvilken religion landet tilhører, hvorvidt landet er et utviklingsland, hvilken verdensdel det ligger i osv.

# 3.

Filen ddf--entitites--geo--un_sdg_region.csv inneholder en liste over verdens regioner og om hvorvidt disse er med i FN.

# 4.

Pakken *gapminder* inneholder blant annet et datasett som heter *Gapminder*.
Dette inneholder variablene "land" (country), "kontinent" (countinent), "år" (year), "forventet levetid" (lifeExp), "befolkning" (pop) og "GDP per capita" (gdpPercap, i dollar. Er justert etter inflasjon).
I dette datasettet står det at Australig og New Zealand er i Oseania.
I datasettet fra dataen vi har lastet ned står det at Australig og New Zealand ligger i Asia.

# 5.

Her skal vi endre kontinent-variablen i dff--entitites--geo--country.csv.
Vi skal kun inkludere land som har aiso3166_1\_alpha3-kode.
Vi skal kalle den endrede versjonen g_c, og det er g_c vi skal bruke videre i oppgaven.

```{r Nytt datasett g_c}
#g_c <- read.csv("data//ddf--gapminder--systema_globalis-master//ddf--entities--geo--country.csv")
# Dere ser ut til å ha lagt til et ekstra mappe-nivå her, men det er ikke konsistent i resten av innleveringen
# Jeg bruker subdir "data" som spesifisert i clone kommandoen i oppgaveteksten
g_c <- read.csv("data/ddf--entities--geo--country.csv")
```

```{r Fikse kontinenter}
g_c <- g_c %>%
mutate(g_c, continent = case_when(world_4region == "asia" & un_sdg_region %in% c("un_australia_and_new_zealand", "un_oceania_exc_australia_and_new_zealand") ~ "Oseania",
                                 world_4region == "europe" ~ "Europa",
                                 world_4region == "asia" ~ "Asia",
                                 world_4region == "americas" ~ "Amerika",
                                 world_4region == "africa" ~ "Afrika"
                                 ))

g_c <- g_c %>% filter(!is.na(iso3166_1_alpha3))
```

# 6.

```{r Antall land}
length(unique(g_c$country))
```

Etter at vi har brukt filter-funksjonen er det 273 unike land i datasettet.
Under kan man se hvor mange land det er per kontinent.

```{r Antall land per kontinent}
g_c %>% group_by(continent) %>%
summarise(countries = length(unique(country))) %>% 
# Her skulle vi fått fjernet nederste rad med Na. men får ikke til.
# Et lite filter gjør susen!
 filter(is.na(continent) == FALSE)

```

# 7.

```{r lifeExp}
lifeExp <- read_csv(
  "ddf--datapoints--life_expectancy_years--by--geo--time.csv",
  #endrer tidsformat
  col_types = cols(time = col_date(format = "%Y"))
)
```

```{r legge lifeExp til g_c}
# bruk pipe
# tmp <- g_c %>% 
#   left_join(lifeExp,
#  # country og geo er ikke helt det samme (country har mange forkortelser lengre enn 3 tegn). 
#  # Tror lowercase iso3166_1_alpha3 er et bedre valg
#     by = c("country" = "geo"), #Country og geo er samme
#  
#  
# dplyr::filter(!is.na(year) & !is.na(life_expectancy_years)))
```

# 8.

```{r land med info om forventet levetid}
length(unique(lifeExp$geo))
```

195 land har informasjon om forventet levetid.

# 9.

```{r velge bort noen kolonner, pluss legge til left_join, message=FALSE}
g_c <- g_c %>%
  select(country, name, iso3166_1_alpha3, main_religion_2008, un_sdg_region, world_4region, continent, world_6region) %>% 
  mutate(
    # convert alpha3 to lowercase as geo
    alpha3_lower = tolower(iso3166_1_alpha3)
  ) %>% 
  #Country og geo er samme. Nei! derfor alpha3_lower
  left_join(lifeExp, by = c("alpha3_lower" = "geo"))

  #dplyr::filter(!is.na(year) & !is.na(life_expectancy_years))
```

# 10.

```{r første observasjon av lifeExp}
lifeExp_first <- lifeExp %>% 
group_by(geo) %>%
  # bruker heller time istedenfor å skifte navn til year
summarise(min_year = min(lifeExp$time)) 
min(lifeExp$time)
```

Første observasjon av forventet levetid var i 1800.
Under er en oversikt over landene som har observasjoner fra dette årstallet.

```{r}
# "1800-01-01" må endres til dato objekt før vi kan benytte %in%
filter(lifeExp, time %in% c(ymd("1800-01-01")))
# Med tekststreng virker
# filter(lifeExp, time == "1800-01-01")
```

# 11.

De 9 landene som kun har data om forventet levetid fra 1950 er:

```{r data kun fra 1950}
lifeExpData <- read_csv("ddf--datapoints--life_expectancy_years--by--geo--time.csv")

g_c_min <- lifeExpData %>% 
  filter(time < 1950) %>% 
  distinct(geo)

g_c_over1950 <- lifeExpData %>% 
  filter(time > 1949) %>% 
  distinct(geo)

g_c_over1950[!(g_c_over1950$geo %in% g_c_min$geo),]
```

```{r}
# må joine lifeExpData og g_c
# HAR GJORT DETTE OVENFOR
# g_c <- g_c %>%
#   # bruker lifeExp for der er time et date objekt
#   left_join(lifeExp, by = c("alpha3_lower" = "geo", "time" = "time"))
```

# 12.

Lest inn total_population og slått sammen med g_c.

```{r tot pop}
# Endrer sti til kompatibel med clone kommando i oppgavetekst
pop <- read_csv("data/countries-etc-datapoints/ddf--datapoints--population_total--by--geo--time.csv",
    col_types = cols(time = col_date(format = "%Y")))
```

```{r join pop}
g_c <- g_c %>%
  left_join(pop, by = c("alpha3_lower" = "geo", "time" = "time"))
rm(pop)
```

# 13.

```{r gdp_pc}
gdp_pc <- read_csv("data/countries-etc-datapoints/ddf--datapoints--gdppercapita_us_inflation_adjusted--by--geo--time.csv",
col_types = cols(time = col_date(format = "%Y")))
```

```{r left_join gdp_pc}
g_c <- g_c %>% 
  left_join(gdp_pc, by = c(alpha3_lower = "geo", "time" = "time"))

rm(gdp_pc)
```

Her har vi gitt nytt navn til 3 variabler.

```{r rename}
g_c <- g_c %>% 
  rename("lifeExp" = "life_expectancy_years") %>% 
  rename ("pop" = "population_total") %>% 
  rename ("gdpPercap" = "gdppercapita_us_inflation_adjusted" )
```

# 14.

```{r utvalgt data}
t1 <- paste(seq(1800, 2019, by = 5), "01-01", sep = "-") %>% parse_date(format = "%Y-%m-%d")
my_gapminder <- g_c %>%
  filter(time %in% t1) %>%
  select(name, continent, time, lifeExp, pop, gdpPercap) %>%
  rename("country" = "name")
dim(my_gapminder)
```

# 15.

?????

```{r lengst tidsserie for gdp pr cap}
my_gapminder_1800 <- my_gapminder %>%
  group_by(country) %>%
  filter(!is.na(gdpPercap)) %>%
  filter(time == "1800-01-01")
length(unique(my_gapminder_1800$country))
```

# 16.

```{r pr kontinent 1960}
my_gapminder_1960 <- my_gapminder %>%
  group_by(country) %>%
  filter(!is.na(gdpPercap)) %>%
  filter(year == "1960-01-01")
length(unique(my_gapminder_1960$country))
```

# 17.

```{r ggplot_1960}
my_gapminder_1960 %>%
ggplot(my_gapminder_1960 ,
             mapping = aes(x = gdpPercap,
                           y = lifeExp,
                           size = pop,
                           colour = continent)) +
  geom_point() +
  ggtitle("1960-01-01") +
  theme(legend.position = "bottom")
```

```{r ggplot_1980}
my_gapminder_1980 <- my_gapminder %>%
  group_by(country) %>%
  filter(!is.na(gdpPercap)) %>%
  filter(year == "1980-01-01")
length(unique(my_gapminder_1980$country))
my_gapminder_1980 %>%
ggplot(my_gapminder_1980 ,
             mapping = aes(x = gdpPercap,
                           y = lifeExp,
                           size = pop,
                           colour = continent)) +
  geom_point() +
  ggtitle("1980-01-01") +
  theme(legend.position = "bottom")
```

```{r ggplot_2000}
my_gapminder_2000 <- my_gapminder %>%
  group_by(country) %>%
  filter(!is.na(gdpPercap)) %>%
  filter(year == "2000-01-01")
length(unique(my_gapminder_2017$country))
my_gapminder_2000 %>%
ggplot(my_gapminder_2000 ,
             mapping = aes(x = gdpPercap,
                           y = lifeExp,
                           size = pop,
                           colour = continent)) +
  geom_point() +
  ggtitle("2000-01-01") +
  theme(legend.position = "bottom")
```

```{r ggplot_2019}
my_gapminder_2019 <- my_gapminder %>%
  group_by(country) %>%
  filter(!is.na(gdpPercap)) %>%
  filter(year == "2019-01-01")
length(unique(my_gapminder_2019$country))
my_gapminder_2019 %>%
ggplot(my_gapminder_2019 ,
             mapping = aes(x = gdpPercap,
                           y = lifeExp,
                           size = pop,
                           colour = continent)) +
  geom_point() +
  ggtitle("2019-01-01") +
  theme(legend.position = "bottom")
```

# 18.

```{r log_1960}
my_gapminder_1960 %>%
ggplot(my_gapminder_1960 ,
             mapping = aes(x = log(gdpPercap),
                           y = lifeExp,
                           size = pop,
                           colour = continent))
```

```{r log_1980}
my_gapminder_1980 %>%
ggplot(my_gapminder_1980 ,
             mapping = aes(x = log(gdpPercap),
                           y = lifeExp,
                           size = pop,
                           colour = continent))
```

```{r log_2000}
my_gapminder_2000 %>%
ggplot(my_gapminder_2000 ,
             mapping = aes(x = log(gdpPercap),
                           y = lifeExp,
                           size = pop,
                           colour = continent))
```

```{r log_2019}
my_gapminder_2019 %>%
ggplot(my_gapminder_2019 ,
             mapping = aes(x = log(gdpPercap),
                           y = lifeExp,
                           size = pop,
                           colour = continent))
```

# 19.

Man ser at forventet levealder har økt jevnt siden 1960.

# 20.

```{r lagre}
write.table(g_c, file="my_gapminder.csv", sep = ",")
write.table(g_c_61, file="my_gapminder_red.csv", sep = ",")
```
